【裁判字號】    96,訴,759
【裁判日期】    970731
【裁判案由】    損害賠償
【裁判全文】
臺灣嘉義地方法院民事判決               96年度訴字第759號
原      告  癸○○
                        號
            甲○○
共      同
訴訟代理人  何永福律師
複代理人    壬○○
被      告  己○○
                        號
            戊○○
            丙○○
共      同
訴訟代理人  陳柏達律師
上列當事人間請求損害賠償事件，於民國97年7 月17日言詞辯論
終結，本院判決如下：
    主      文
原告之訴及假執行之聲請均駁回。
訴訟費用由原告負擔。
    事實及理由
甲、原告主張：(一)被告己○○於民國70年間，擅自在其所有坐落
    嘉義縣水上鄉○○段1258之0004地號土地（下稱系爭土地）
    緊鄰嘉義縣水上鄉○○路旁部分，挖掘、興建魚池養魚，卻
    未在該魚池旁設置安全之防護圍籬，於經營十餘年後，經該
    魚池交付予被告丙○○繼續經營，被告丙○○亦未在魚池旁
    設置警示及防護措施，迄90年間被告己○○將系爭土地所有
    權移轉登記與被告戊○○，被告戊○○亦未在魚池旁設置安
    全措施。致原告之子羅圳和於96年4 月20日行經該魚池旁時
    ，不慎落水溺斃。(二)被告依民法第184 條、第185 條及第
    191 條規定，應負連帶賠償責任。另依民法第192 條、194
    條規定，原告得請求被告賠償如下金額：1.喪葬費：原告癸○○為羅圳和之父，為辦理羅圳和後事而支出喪葬費新台幣
     (下同)238,100 元 。2.扶養費：原告2 人為羅圳和之父母
    ，得請求被告賠償扶養費。原告癸○○為46年9 月10日生，
    於羅圳和死亡時，為49歲，其至60歲時即無謀生能力，而依
    台灣地區94年男性餘命表所示，其尚有餘命20.42 歲，原告
    癸○○爰以20年計算扶養費，並依95年嘉義縣平均每人每月
    消費支出14,334元計算平均每人每年消費支出為172,008 元
    ，復依霍夫曼計算法扣除中間利息為一次請求，原告癸○○
    得請求之扶養費金額為2,428,076 元 (172,008 ×20年霍夫
    曼係數14.0000000) ，又原告癸○○尚有一女可負扶養義務
    ，則羅圳和負擔之扶養費為1,214,038 元。原告甲○○為羅
    圳和之母，49年4 月16日生，於羅圳和死亡時，為47歲，其
    至60歲時即無謀生能力，而依台灣地區94年女性餘命表所示
    ，其尚有餘命23.84 歲，原告甲○○爰以23年計算扶養費，
    並依照原告癸○○前述計算方式計算，原告甲○○得一次請
    求之扶養費金額為2,679,895 元 (172,008 ×23年霍夫曼係
    數15.580062)，又原告甲○○尚有一女可負扶養義務，則羅
    圳和負擔之扶養費為1,339,947 元。(三)原告受有喪子之痛，
    精神上受到極大創傷，爰請求被告各賠償非財產上之損害 (
    精神慰撫金)100 萬 元。綜上，原告癸○○、甲○○各得請
    求被告連帶賠償之金額為2,449,138 元、2,339,947 元。(四)
    惟因羅圳和自己不慎跌落魚池，應負擔30﹪之過失，而應減
    輕被告30﹪之賠償金額，減除後，被告應連帶賠償原告癸○○、甲○○之金額各為1,714,396 元、1,637,962 元等語，
    並聲明：被告應連帶給付原告癸○○、甲○○各1,714,396
    元、1,637,962 元，及均自起訴狀繕本送達之翌日起至清償
    日止，按週年利率5 ﹪計算之利息；願供擔保，請准宣告假
    執行。
乙、被告則以：(一)本件羅圳和溺斃事故發生時，訴外人庚○○曾
    在場目睹事故發生之經過，其於嘉義地方法院檢察署檢察官
    訊問時證稱略以：我看見羅圳和沿著馬路排水溝走，走到一
    半停下來，可能在休息，他手扶著警示標誌，往魚池下方台
    階下，雙手合十，好像在拜拜，之後就自己跳下去等語，足
    證羅圳和係自行跳下魚池，其死亡與被告是否設置安全防護
    措施不具相當因果關係。且本件事故發生時，位於本件魚池
    對面之順興汽車保養廠之工作人員辛○○曾試圖以繩索及棍
    子搶救羅圳和，惟當繩子及棍子碰觸到羅圳和之手時，羅圳
    和卻不願攀拉繩、棍，拒絕辛○○之救援，益見羅圳和係自
    行跳入魚池。而查前揭證人與被告並無親戚關係，亦無特殊
    交情，當不至於甘冒偽證罪責，為偏坦被告之不實證言，其
    等之證言，應有可信性。(二)本件魚池於82年間開挖，之後均
    由被告己○○之父林萬來利用及管理，至88年間，因林萬來
    年事已高，身體狀況不佳，無法親自處理管理魚池之工作，
    適逢被告丙○○有意經營魚塭工作，被告己○○乃代理林萬
    來將魚池交給被告丙○○管理，名義上雖有租賃之約定，實
    際上並無給付租金之約定，是為無償之使用借貸。被告丙○○取得管理權後，乃利用該魚池養殖魚類供自己食用，並無
    意開放魚池作為釣魚場，是魚池內並未設置防護或救生設備
    ，此外嘉義縣政府於魚塭外之道路旁設有多支反光警告標誌
    ，用以提醒用路人行進方向並避免誤入魚池，被告丙○○認
    為前揭警示標誌已足，乃未再設立其他警告標誌。又嘉義縣
    政府所設立之前揭警告標誌與本件魚池間尚有40至60公分不
    等之間距，依一般人走路之習慣，均會沿著縣政府前揭警告
    標誌外圍行走，但本件羅圳和卻故意走在前揭警示標誌與魚
    池間之間隙地，並走下魚池台階，其行進方式顯與常人不同
    。再者，原告於嘉義地方法院檢察署檢察官訊問時陳稱略以
    ：羅圳和雖有中度腦性麻痺，但不用家人照料，可以自行照
    料自己，走路較慢等語，羅圳和既然能自行獨立行走，無須
    他人攙扶，則縱然其走入前揭警示標誌與魚池間之間隙地，
    亦不至於有掉入魚池之危險。況依庚○○之證述，羅圳和尚
    扶著警示標誌，則其因失足而掉入魚池之機率更低，準上可
    知，羅圳和之溺水並非肇因於被告丙○○未設置防護措施，
    而是羅圳和自招危險所致，被告丙○○自不負損害賠償責任
    。另被告戊○○雖受系爭土地所有權之移轉而取得所有權，
    但5 年來被告戊○○均未過問系爭土地利用之情形，亦不曾
    到過魚池。是被告戊○○雖為系爭土地之所有權人，但系爭
    魚池既已交給被告丙○○管理，則被告戊○○對於魚池即無
    事實上管領力，對於本件事故即無過失可言，原告請求被告
    賠償損害，即屬無據。至被告己○○既非系爭魚池（土地）
    之所有權人，亦非管理人，自不負責任。(三)關於原告損害賠
    償請求部分：原告固主張其支出喪葬費235,100 元，惟僅提
    出大德往生禮儀公司之估價單，而未提出各項收據，自應再
    為舉證。另羅圳和為一中度腦性麻痺之人，生前並無任何工
    作及收入，需依賴政府補助維生，依其身體狀況，是否有自
    給自足能力已有疑問，況扶養原告？退步言之，縱認羅圳和
    有工作能力，但其工作能力顯難與常人相比，原告依據主計
    處公布之每人每年平均消費支出為計算扶養費之標準，而忽
    略羅圳和前揭身體障礙之事實，其主張之損害額顯然過高。
    又因羅圳和生前為中度腦性麻痺之人，原告於其生前不僅未
    善盡教養及保護責任，反而常利用其病徵，命其外出乞討供
    自己花用，並時常辱罵羅圳和，甚至要羅圳和「去死」。凡
    此羅圳和生前遭原告不平對待之情景，時為鄰里所見聞。於
    羅圳和生前，原告不珍惜彼此之親子關係，卻於羅圳和死後
    ，主張其受有精神上之苦痛，要求賠償精神慰撫金100 萬元
    ，實令人不能信服等語作為抗辯，並聲明：原告之訴及假執
    行之聲請均駁回；如受不利判決，願供擔保，請准宣告免為
    假執行。
丙、得心證之理由：
一、原告主張被告己○○於系爭土地緊鄰嘉義縣水上鄉○○路旁
    部分，挖掘、興建魚池，原告之子羅圳和於96年4 月20日在
    該魚池溺斃，前揭事故發生時，被告丙○○為魚池之使用、
    管理人，被告戊○○為系爭土地之所有權人，被告3 人均未
    在該魚池旁設置安全之防護圍籬等安全措施等情，為被告所
    不爭執，堪信為真實。
二、本件兩造之爭執首在羅圳和係不慎跌落魚池溺死，抑或自行
    跳入魚池致死？經查：
  (一)證人庚○○於臺灣嘉義地方法院檢察署檢察事務官訊問時證
    稱略以：96年4 月20日我坐在魚池旁的鐵皮屋休息，當時羅
    圳和沿著馬路旁排水孔走，走到一半停下來，可能是在休息
    ，他手扶著警示標誌，往魚池下方台階下，雙手合十，好像
    在拜拜，之後就自己跳下去，當時辛○○有拿繩索要救他，
    但沒有救到等語（見臺灣嘉義地方法院檢察署96年度交查字
    第580 號過失致死卷宗第14頁），證人庚○○復於本院審理
    時到場證稱略以：96年4 月我有看見有人掉到水池，當時我
    在魚池北邊的鐵皮屋，看見一個男的從圍牆邊走過來，不久
    ，他就站在路上，扶著鐵桿，他就拜拜，扶著鐵桿滑下去，
    然後又拜拜，之後就跳下去，他跳下去的位置大概在交查卷
    第29頁第2 張照片上穿白色衣服的人所站的位置旁的鐵桿所
    在位置，當時修車的阿文有去救他，他起先拿繩子給溺水的
    人抓，溺水的人沒有抓，阿文又去拿木棍給他抓，但木棍太
    短，當時阿文的太太、父親及些車廠的師傅都在，他們是在
    魚池對面的修車廠，沒有過來等語（見本院卷第59頁至第60
    頁），前後兩次證述情節相符。
  (二)原告雖主張證人庚○○並未在現場目擊羅圳和溺水情節，其
    證言不實云云。惟證人辛○○於臺灣嘉義地方法院檢察署檢
    察事務官訊問時曾證稱略以：我沒有目睹羅圳和溺水經過，
    但我有試圖拿棍子跟繩索去救他，但沒辦法救，當時還有一
    老先生在等語（見前揭交查卷第11頁），證人辛○○於本院
    審理時亦到院證稱略以：我拿引線要勾羅圳和時，一個叫「
    阿宗」的人就在旁邊，我沒注意到他是何時來的，我知道阿
    宗這個人，但不知道他的全名，他有時候會到魚池釣魚，從
    我去救死者到他沈下去頂多一、二分鐘，因為我要找東西救
    他，沒有時間注意，當時我看見死者時，他大概在交查卷第
    29頁照片第2 張上穿白色衣服的人所站的位置，離岸邊約2
    公尺等語（見本院卷第56頁至第58頁）。準上證言，證人庚○○於羅圳和溺水當天，人確實在本件魚池現場，其證稱羅
    圳和跳下魚池之位置，亦與證人辛○○證稱其看見羅圳和溺
    水位置相符，且其亦看見辛○○搶救羅圳和之全部過程，若
    非其確在場目睹，豈能盡知？又證人辛○○、庚○○與兩造
    均無親屬或僱傭關係，本件又係事關人命，其2 人亦應無冒
    受偽證罪處罰之危險及良心譴責，而為偏袒被告之證言之理
    。又原告主張被告己○○曾要求派出所警員更改筆錄乙節，
    業經證人乙○○警員到場證稱略以：己○○並未要求我更正
    筆錄，也沒有要求其他警員更正，羅圳和溺水後幾天，己○○帶一個人過來，說他目擊溺水經過，要求我們作筆錄，因
    為我們沒有辦法確認他是否在場目擊，所以沒有作筆錄等語
    （見本院卷第94頁至第95頁），是原告之前揭主張，亦不實
    在。至證人即嘉義縣水上消防隊隊員丁○○到場證稱略以：
    我在96年4 月20日曾到本件魚池搶救溺水的人，我們到達時
    ，現場比較混亂，應該有民眾在場，但我對圍觀的民眾已經
    沒有印象等語（見本院卷第109 頁至第110 頁），準此，亦
    不能證明證人庚○○未在場。末查原告復以證人辛○○證稱
    其所拿木棍曾伸到羅圳和頭部，而庚○○卻證稱辛○○拿的
    棍子太短，其證詞顯不可信云云。惟證人為不可代替之證據
    方法，如果確係在場聞見待證事實，而其證述又非虛偽者，
    縱令證人與當事人有親屬、親戚或其他利害關係，其證言亦
    非不可採信。又證言之證據力，固依法院自由心證認定之，
    惟法院取捨證言，應就證人之觀察力、記憶力、陳述力及其
    與證言之利害關係而斟酌之，尚非得僅因證人彼此陳述偶有
    紛歧，即認其全部均為不可採信。是本件證人辛○○、庚○○雖就辛○○所拿棍子之長短陳述有異，但其2 人證述辛○○曾拿棍子救人乙節則為同一，至於所述棍子長短不同，非
    不可能因觀察角度及證人之觀察力、注意力不同所致，尚難
    以此即認證人庚○○之證言為不可採。
  (三)綜上，證人庚○○之證言應為可採。準此證言，應認羅圳和
    應係自行跳入魚池致溺斃。
三、基上，羅圳和之死亡應與本件魚池之前後所有權人即被告己○○、戊○○及本件事故發生時之管理人即被告丙○○未於
    魚池設置防護圍籬等安全措施無相當因果關係，則原告主張
    被告應負侵權行為之損害賠償責任，於法無據。從而，原告
    依侵權行為之法律關係請求被告連帶給付原告癸○○、甲○○各1,714,396 元、1,637,962 元及自起訴狀繕本送達之翌
    日起按法定利率計算之利息為無理由，應予駁回；原告之訴
    既經駁回，其假執行之聲請亦失所附麗，應併駁回之。
四、本件事證已臻明確，兩造其餘攻擊防禦方法核與判決結果不
    生影響，爰不一一論述，併此敘明。
丁、訴訟費用負擔之依據：民事訴訟法第78條。
中    華    民    國    97    年    7     月    31    日
                  民事第一庭  法  官  林望民
以上正本係照原本作成
如對本判決上訴須於判決送達後20日內向本院提出上訴狀
中    華    民    國    97    年    7     月    31    日
                              書記官  陳慶時


司法院資訊處製作；財團法人民間司法改革基金會備份。
